臺灣苗栗地方法院民事簡易判決　　　　　　　　　　九十二年度苗簡字第二六六號
　　原　　　告
　　即反訴被告　甲○○
　　訴訟代理人　邱炎浚律師
　　被　　　告
　　即反訴原告　乙○○
當事人間請求分割共有物事件，本院於民國九十三年八月三日言詞辯論終結，判決如
下：
    主    文
兩造共有坐落苗栗縣公館鄉○○段五八六之一地號，面積七四七平方公尺土地，應依
如附圖所示方法分割：如附圖所示編號Ｂ藍色部分面積一八七平方公尺，分歸原告取
得，如附圖所示編號Ａ橘色部分面積五六０平方公尺，分歸被告取得。
訴訟費用由被告負擔四分之三，餘由原告負擔。
反訴原告之訴駁回。
反訴訴訟費用由反訴原告負擔。
    事實及理由
甲、本訴部分：
壹、原告之聲明：如主文第一項所示。
貳、事實摘要：
一、原告方面：坐落苗栗縣公館鄉○○段五八六之一地號，面積七四七平方公尺（以
    下簡稱系爭土地）為兩造所共有，原告應有部分為八分之二，被告應有部分為八
    分之六。系爭土地並無不能分割之情形，且兩造間亦無不能分割之約定，惟難以
    達成分割之協議，為此依民法第八百二十四條第二項之規定訴請裁判分割系爭土
    地。
二、被告方面：被告不同意分割系爭土地，因被告為系爭土地之共有人及承租人，對
    於系爭土地有優先承買權，然訴外人即原告之前手張滿妹出售其應有部分予原告
    時，並未通知被告。惟倘如系爭土地必須分割，則被告同意原告所主張如附圖所
    示之分割方案。
乙、反訴部分：
壹、反訴原告之聲明：
（一）確認反訴被告與訴外人張滿妹就系爭土地應有部分八分之二之買賣無效。
（二）反訴被告與訴外人張滿妹於七十九年六月十二日登記，就系爭土地應有部分八
      分之二所為之所有權移轉登記應予塗銷。
（三）系爭土地，應有部分八分之二，依反訴被告與訴外人張滿妹七十九年六月十二
      日買賣契約所定價格新台幣（下同）一萬八千六百七十五元由反訴原告優先承
      買。
貳、事實摘要：
一、反訴原告部分：
（一）系爭土地自日據時代起即由反訴原告之父謝新全向訴外人張滿妹承租，嗣六十
      八年三月十一日，由反訴原告之妻謝黃江蘭買受系爭土地應有部分八分之六，
      於七十五年九月一日更名登記為反訴原告所有。至於系爭土地其餘應有部分八
      分之二仍由謝新全繼續向張滿妹承租。七十五年間，謝新全年事已高，無法獨
      立從事耕作，乃商得張滿妹同意，由反訴原告與謝新全父子二人共同承租耕作
      ，且約定租金由當時村長楊錦泉書立收據，每四年支付一次。是反訴原告於反
      訴被告取得系爭土地應有部分之前，即已向張滿妹承租系爭土地，迄至七十九
      年六月十二日，反訴被告向張滿妹買受系爭土地應有部分八分之二後，反訴原
      告不知其等買賣情事，仍繼續向張滿妹給付租金至八十二年六月十六日止，而
      張滿妹自該時起即未向反訴原告收取租金。
（二）張滿妹將系爭土地應有部分八分之二出賣予反訴被告時，反訴原告為系爭土地
      之共有人及耕地承租人，依土地法第三十四條之一第四項及第一百零七條，對
      於系爭土地有優先承買權。惟七十九年六月十二日，張滿妹出賣其應有部分予
      反訴被告前，卻未通知反訴原告是否願意以同一價格優先承買。是張滿妹與反
      訴被告已違反土地法第三十四條及第一百零七條之規定，其等買賣契約應為無
      效。又買賣契約既為無效，張滿妹及反訴被告於七十九年六月十二日登記，就
      系爭土地應有部分八分之二所為之所有權移轉登記應予塗銷。另查，反訴被告
      係以一萬八千六百七十五元向張滿妹買受系爭土地，故系爭土地應以同一價格
      由原告優先承買，為此提起反訴，請求確認張滿妹與反訴被告就系爭土地之買
      賣無效，其等所有權移轉登記應予塗銷及系爭土地應有部分八分之二應以一萬
      八千六百七十五元由反訴原告優先承買。
二、反訴被告方面：
（一）按土地法第三十四條之一第四項之優先承買權，係屬債權性質，土地共有人就
      應有部分之買賣，一經辦理所有權移轉登記，其他共有人即無從再為主張該買
      賣為無效而主張塗銷，故無論反訴被告向張滿妹購買系爭土地之應有部分時，
      張滿妹是否依法通知反訴原告行使優先承買權，反訴原告均無從再主張共有人
      之優先承買權。
（二）土地法第一百零七條之耕地承租人之優先承買權，專指耕地出賣或出典之情形
      ，所謂耕地，則指農地與漁牧地，林地並不得認為包含在列。而依土地登記謄
      本所示，系爭土地為林業用地「雜」地目，並非耕地，反訴原告主張其有耕地
      承租人之優先承買權，即屬無據。
（三）又行使權利及履行義務，應依誠實及信用方法為之。反訴被告向張滿妹取得系
      爭土地之應有部分，係發生於七十九年六月十二日，反訴原告於當時係系爭土
      地之另一共有人，對系爭土地共有權利之變動狀態自應極為明瞭，且兩造為叔
      姪關係，共居一處，系爭土地又毗鄰兩造住居所，衡情反訴原告自不可能不知
      悉反訴被告自張滿妹取得系爭土地共有權利之事實。又反訴原告稱其自日據時
      代即繳租至八十二年六月份為止等語，姑不論反訴原告所主張此項事實是否為
      真實，惟其至八十二年六月份停止繳租後，即應已知悉出租人張滿妹已非系爭
      土地之共有人。是縱使反訴被告具有土地法第一百零七條之優先承買權，惟其
      卻於知悉有此承買權利時，長期沈默不為任何主張或行動，相隔十餘年後，始
      主張欲以當時交易之低價為優先承買，則其主張顯有違誠信原則，應不得行使
      此項權利。故反訴原告主張有優先承買權，請求塗銷反訴被告與張滿妹就系爭
      土地所為之所有權移轉登記，並行使優先承買權利，均無理由。
參、法院之判斷：
（壹）、本訴方面：
一、查系爭土地為兩造所共有，原告應有部分為八分之二，被告應有部分為八分之六
    。系爭土地並無不能分割之情形，且兩造間亦無不能分割之約定，惟難以達成分
    割之協議等情，業據其提出土地登記謄本及地籍圖謄本為證，且為被告所不爭執
    ，應堪信為真實。
二、按各共有人得隨時請求分割共有物。但因物之使用目的不能分割或契約訂有不分
    割之期限者，不在此限；分割之方法，不能協議決定者，法院得依任何共有人之
    聲請，命為分配，民法第八百二十三條第一項、第八百二十四條第二項定有明文
    。查兩造就系爭土地並無不分割之約定，且系爭土地亦無不能分割之情事等情，
    已如前述。被告雖另以其原為系爭土地之共有人及承租人，對於系爭土地有優先
    承買權，然張滿妹出售其應有部分予原告時，並未通知被告是否行使優先承買權
    ，故不同意分割共有物等語。惟被告主張其對系爭土地應有部分八分之二有優先
    承買權，提起反訴確認張滿妹與原告間之買賣無效，並請求塗銷其等所有權移轉
    登記，業經本院駁回反訴（理由詳後述），是兩造仍為系爭土地之共有人。從而
    ，原告訴請分割系爭土地，為有理由，應予准許。
三、次按共有人因共有物分割之方法不能協議決定，而提起分割共有物之訴，應由法
    院依民法第八百二十四條命為適當之分配；又共有物分割之方法，法院應斟酌當
    事人之聲明，共有物之性質，共有人之意願、利害關係、經濟效用及全體共有人
    之利益等公平決定，並不受當事人主張之拘束，法院為顧及全體共有人所得利用
    之價值等情形，本有自由裁量之權。經查，系爭土地呈不規則形，土地西側面臨
    道路，土地上有被告所種植蔬菜、樹木等情，業經本院至現場勘驗並囑託苗栗縣
    苗栗地政事務所測量屬實，並製有現場照片、勘驗筆錄及土地複丈成果圖在卷可
    憑。本院審酌系爭土地僅西側面臨道路，兩造均同意土地區分為南北部分，且同
    意兩造分得土地面臨道路之寬度相同等情，認系爭土地應依如附圖所示方案分割
    ，即如附圖所示編號Ｂ藍色部分面積一八七平方公尺，分歸原告取得，如附圖所
    示編號Ａ橘色部分面積五六０平方公尺，分歸被告取得，較能兼顧共有人之利益
    。
四、又分割共有物糾紛，核其性質，兩造本可互換地位，則原告提起本訴雖依法有據
    ，然被告之應訴又為法律規定所不得不然，其抗辯自為伸張或防衛權利所必要，
    本院認應由兩造依比例分擔訴訟費用較為允恰，爰依職權判決如主文第二項所示
    。
（貳）、反訴部分：
一、查兩造不爭執之事實為系爭土地原共有人為反訴原告與張滿妹，張滿妹應有部分
    為八分之二，反訴原告應有部分為八分之六。反訴原告與謝新全共同向張滿妹承
    租系爭土地應有部分八分之二耕作。七十九年六月十二日，張滿妹將其應有部分
    八分之二出售並移轉登記予反訴被告，且未通知反訴原告是否優先承買系爭土地
    ，並有土地登記謄本在卷可憑。
二、按確認法律關係之訴，非原告有即受確認判決之法律上利益者，不得提起之，民
    事訴訟法第二百四十七條第一項定有明文。確認法律關係成立或不成立之訴，如
    有即受確認判決之法律上利益，縱其所求確認者為他人間之法律關係，亦非不得
    提起。又積極確認之訴，祇須主張權利之存在者對於否認其主張者提起，當事人
    即為適格。否認之人有數人者，除有必須合一確定之情形外，無強令原告對於否
    認人全體提起確認之訴之法律上理由，最高法院著有三十二年上字第三一六五號
    、四十九年台上字第一八一三號判例可資參照。本件反訴原告主張其為系爭土地
    之共有人及承租人，對於系爭土地有優先承買權，惟原共有人及出租人張滿妹將
    其有部分出賣予反訴被告時未通知反訴原告行使優先承買權，故主張其等買賣契
    約為無效等情，惟反訴被告爭執反訴原告不得行使優先承買權，並抗辯買賣契約
    為有效等語，是反訴原告起訴確認反訴被告與訴外人張滿妹就系爭土地應有部分
    八分之二之買賣法律關係為無效，即有受確認判決之法律上利益，合先敘明。
三、查張滿妹與反訴被告就系爭土地應有部分八分之二已訂立買賣契約，並移轉所有
    權登記等情業如前述。按土地法第三十四條之一之優先承買權係指他共有人於共
    有人出賣其應有部分時，對於該共有人有請求以同樣條件訂立買賣契約之權而言
    ，此項優先承買權係屬債權性質，故共有人倘違反法律規定將其應有部分出賣予
    他人已依法取得所有權時，他共有人不得主張該買賣為無效而塗銷其依法所為之
    登記（最高法院六十六年台上字第一五三０號判例、八十二年度台上字第一三四
    四號判決可參）。次按依土地法第一百零七條準用第一百零四條之規定出租人出
    賣耕地時，承租人有依同樣條件優先承買之權，出賣人未通知優先購買權人而與
    第三人訂立買賣契約者，其契約不得對抗優先購買權人。足見承租人之優先承買
    權具有物權之效力，違反此項規定而為之耕地所有權之移轉，對於承租人不生效
    力，換言之，所謂不得對抗優先承買權人，係指以買賣為原因而成立之移轉物權
    行為，對於承租人不生效力而言。（參照行政法院七一年度判字第六六二號判決
    及最高法院四十九年台上字第二三八五號判決）。揆之首開說明，共有人之優先
    承買權僅為債權性質，僅共有人對於出賣應有部分之共有人始有請求以同樣條件
    訂立買賣契約之權利。而耕地承租人之優先承買權，固具有物權效力，惟違反者
    僅發生耕地出租人與買受人間就耕地所有權移轉之物權行為對於承租人不生效力
    之問題，惟共有物之出賣人或耕地之出租人與第三人所訂立之買賣契約即債權行
    為之效力均不受影響。反訴被告與張滿妹間已辦理系爭土地所有權移轉登記，故
    不論反訴原告主張其有共有人之優先承買權及耕地承租人之優先承買權是否有理
    由，均不影響張滿妹與反訴被告所訂立買賣契約之效力。從而，反訴原告訴請確
    認反訴被告與張滿妹就系爭土地應有部分八分之二之買賣關係無效，為無理由，
    應予駁回。
四、查張滿妹將系爭土地應有部分出賣予反訴被告時，未通知共有人即反訴被告等情
    ，固為兩造所不爭執，惟按土地法第三十四條之一第四項之優先購買權，係屬債
    權性質，此由該條項用語，與同法第一百零四條第二項及耕地三七五滅租條例第
    十五條第三項用語不同，可以知之。被上訴人相互間就系爭土地應有部分之買賣
    ，既經辦畢所有權移轉登記，則上訴人本於土地法第三十四條之一第四項規定之
    優先承購權，請求塗銷被上訴人間之所有權移轉登記及將該應有部分出賣並移轉
    登記於伊，即無可准許，最高法院著有六十六年台上字第一五三０號判例可資參
    照。準此以言，共有人之優先承買權僅得對於出賣應有部分之共有人主張，倘如
    出賣應有部分之共有人已將應有部分移轉登記予買受人，則其他共有人不得再對
    買受人主張優先承買權。是反訴原告本於共有人之優先承買權，請求塗銷反訴被
    告與張滿妹就系爭土地所為之所有權移轉登記，即無理由。
五、次按出租人出賣耕地時，承租人有依同樣條件優先承買之權，土地法第一百零七
    條第一項固有明文規定。然所謂耕地係指農地與漁牧地而言，林地則不得認為包
    含在內，觀於同法第一百零六條及第二條第一項之規定自明，此有最高法院四十
    年度台上字第一五二四號判例可參。查本件系爭土地依土地登記謄本觀之，係山
    坡地保育區之林業用地，地目為雜，並非耕地，是反訴原告係向張滿妹承租林地
    ，縱使亦作耕作使用，亦不符合土地法第一百零六條所定之耕地租用，張滿妹出
    賣系爭土地予反訴被告時，反訴原告亦不得主張其有耕地承租人之優先承買權。
    從而，反訴原告本於耕地承租人之優先承買權，請求塗銷反訴被告與張滿妹就系
    爭土地應有部分八分之二所為之所有權移轉登記，亦無理由，應予駁回。
六、反訴原告不得對於反訴被告主張共有人之優先承買權及耕地承租人之優先承買權
    等情，業如前述，是反訴原告請求系爭土地依依反訴被告與張滿妹七十九年六月
    十二日買賣契約所定價格一萬八千六百七十五元由反訴原告優先承買，則顯無理
    由，應予駁回。
七、綜上所述，反訴原告訴請確認反訴被告與張滿妹就系爭土地應有部分八分之二之
    買賣無效；請求反訴被告與張滿妹於七十九年六月十二日登記，就系爭土地應有
    部分八分之二所為之所有權移轉登記應予塗銷；系爭土地應有部分八分之二，依
    反訴被告與張滿妹七十九年六月十二日買賣契約所定價格一萬八千六百七十五元
    由反訴原告優先承買，均無理由，應予駁回。
（參）兩造其餘攻擊防禦方法，均核與本件判決結果不生影響，爰不一一贅述。
（肆）據上論結，本件原告之訴為有理由，反訴原告之訴為無理由，依民事訴訟法第
      四百三十六條第二項、第七十八條、第八十條之一，判決如主文。
中　　　華　　　民　　　國　　九十三　　年　　　八　　　月　　十七　　　日
                                  苗栗簡易庭法　　　官    曾明玉
正本係照原本作成
如對本判決上訴，須於判決送達後廿日內向本院提出上訴狀
中　　　華　　　民　　　國　　九十三　　年　　　八　　　月　　十七　　　日
                                        法院書記官    林美鳳
